【裁判字號】    96,訴,532
【裁判日期】    970118
【裁判案由】    返還房屋
【裁判全文】
臺灣基隆地方法院民事判決               96年度訴字第532號
原      告  甲○○
訴訟代理人  林達傑    律師
被      告  乙○○
上列當事人間返還房屋事件，本院於97年1月9日言詞辯論終結，
判決如下：
    主  文
原告之訴及假執行之聲請均駁回。
訴訟費用新臺幣壹萬伍仟捌佰伍拾元由原告負擔。
    事實及理由
一、原告起訴主張：
（一）坐落於臺北縣金山鄉○○段第84地號土地，係由原告向臺
      北縣政府租用以作為房屋基地使用，而前開土地現有未辦
      理保存登記之三棟相連房屋，左棟房屋係被告出資興建，
      中棟、右棟房屋係原告出資興建，詎被告趁兩造母親於96
      年7月2日死亡家屬忙於處理後事之際，強行占用上開中棟
      、右棟房屋2樓部分（下稱系爭房屋），經原告請求返還
      ，被告竟以系爭房屋係繼承自訴外人即兩造父親許天賜，
      原告對系爭房屋並無所有權，拒絕將系爭房屋返還原告，
      並聲明被告應將系爭房屋騰空返還原告，並陳明願供擔保
      ，請准宣告假執行。
（二）對被告抗辯之陳述略以：
      被告辯稱系爭房屋係兩造父親及被告出資興建乙節，應由
      被告舉證以實其說，且被告於臺灣基隆地方法院檢察署96
      年度偵字第5356號竊佔案件曾供述前開中棟房屋為兩造父
      母所興建，右棟房屋為兩造父親所興建等語，亦與前開所
      辯自相矛盾，被告前揭所辯，自不可採；被告雖為肢體殘
      障人士，惟其習有珠寶金飾工藝之專長，每月曾至少有新
      臺幣7萬元之收入，直至5、6年前因個人手工飾金蕭條，
      原告始停止營業，且原告並無不良習性，自累積有相當之
      財富，系爭房屋即由原告前開累積財富出資興建而成。
二、被告則請求駁回原告之訴，並抗辯略以：原告前開所稱左、
    中、右三棟房屋，事實上僅為兩棟房屋（即左、中為一棟，
    右棟為一棟），前開兩棟房屋分別為兩造父親於76、88年間
    出資興建，嗣兩造父親於92年9月12日死亡，原告既已拋棄
    繼承，自無提起本件訴訟之可能；原告既主張系爭房屋由其
    出資興建，自應由其提出資金來源之證明等語。
三、按所有人對於無權占有或侵奪其所有物者，得請求返還之。
    民法第767條前段定有明文。又按以無權占有請求返還所有
    物，係所有人本於所有權之權能以排除侵害，故僅所有人得
    行使之，此觀該條法文甚明；又，不動產物權依法律行為而
    取得者，非經登記不生效力，如非依法律行為而取得者，雖
    不以登記為取得所有權之要件，但其取得所有權之原因必須
    有相當之證明，否則即無從認為有所有權之存在（參見最高
    法院47年度臺上字第705號判例）。再按當事人主張有利於
    己之者，就其事實有舉證之責任，此觀民事訴訟法第277條
    前段即可明知。又主張法律關係存在之當事人，須就該法律
    關係發生所須具備之特別要件，負舉證之責任（最高法院48
    年度臺上字第887號判例參照）。末按系爭房屋乃未辦理建
    物所有權第一次登記之房屋，即俗稱違章之房屋，其所有權
    屬原始建造人，雖因違章而不能依土地登記法規登記所有權
    ，然仍應繳納房屋稅，故通常其稅籍之第一次登記名義人即
    以原始建造人為稅籍名義人，即原始登記之稅籍名義人，始
    能推定為原始建造人。
四、經查，本件原告雖主張系爭房屋為其出資建造，然其無法證
    明確係由其出資建造，本難證明為其所有，且系爭房屋原來
    稅籍名義人乃兩造之父，又兩造之父死亡後，由原告及許碧
    娥等人依法拋棄繼承，所留遺產包括系爭房屋由本件被告繼
    承，被告所居住之系爭房屋為繼承其父而來，業經本件原告
    於向檢察官提提出竊佔告訴，經檢察官查得臺北縣政府稅捐
    稽處淡水分處函並附房屋稅籍證明書，而認被告所主張系爭
    房屋應為兩造之父之遺產，並由被告繼承，並非無據等由，
    而為不起訴處分，雖經本件告訴人即本件原告聲請再議，亦
    經臺灣高等法院檢察署檢察長駁回確定，有被告提出之臺灣
    基隆地方法院檢察署96年度偵字第5356號不起訴處分書、臺
    灣高等法院檢察署96年度上聲議字第5886號處分書影本各1
    件在卷足憑，則系爭房屋之原始建造人為兩造之父之可能性
    最高，應推定為原始建造人，原告未能舉出反證以推翻，益
    難信原告為系爭房屋之所有權人或對系爭房屋有何事實上處
    分權，自難信其主張為真實。
五、綜上所述，原告主張其就系爭房屋有所有權，進而依所有權
    物上請求權請求被告將系爭房屋騰空返還原告，於法無據，
    應予駁回。其假執行之聲請，因訴之駁回而失所依附，併予
    駁回。
六、據上論結，本件原告之訴為無理由，依民事訴訟法第78條、
    第87條第1項，判決如主文。
中    華    民    國    97    年    1    月    18    日
                  民事庭法  官  李木貴
以上正本係照原本作成。
對於本件判決如有不服，應於收受送達後20日內向本院提出上訴
書狀，敘述上訴之理由，上訴於臺灣高等法院，並按他造當事人
之人數附具繕本。
中    華    民    國    97    年    1    月    18    日
                        書記官  林蔚菁


司法院資訊處製作；財團法人民間司法改革基金會備份。
